臺灣桃園地方法院刑事判決　　　　　　　　94年度自字第19號
自　訴　人　　聯邦商業銀行股份有限公司
法定代理人　　丁○○
自訴人代理人　戴文進律師
被　　　告　　丙○○
選任辯護人　　何啟熏律師
上列被告因詐欺案件，經自訴人提起自訴，本院判決如下：
    主  文
丙○○無罪。
    理  由
一、自訴意旨略以：被告丙○○係新傑實業股份有限公司（下稱
    新傑公司）之負責人，明知新傑公司所有坐落於桃園縣龜山
    鄉○○○段坑底小段264-4 、265-1 、266-2 及267-3 地號
    等4 筆土地（下稱系爭土地），業於民國85年10月1 日出租
    予第三人金新豐股份有限公司（下稱金新豐公司），租期20
    年，竟基於意圖為自己不法之所有，於87年1 月20日提供系
    爭土地作為擔保，並於87年1 月23日出具切結書擔保系爭土
    地並無任何租賃關係存在，而係供自用，致自訴人聯邦商業
    銀行股份有限公司（下稱聯邦銀行）陷於錯誤，而陸續核貸
    擔保借款共計新臺幣（下同）2 億5 千6 百萬元給新傑公司
    ，致自訴人受有上揭損害。嗣因自訴人拍賣系爭土地求償之
    強制執行程序中，第三人金新豐公司向法院民事執行處陳報
    其就系爭土地有租賃關係存在，致使拍賣不動產公告之拍賣
    條件被定為不點交，自訴人始知受騙而貸款之情事，而認被
    告涉犯刑法第339 條第1 項詐欺取財罪嫌、第339 條第2 項
    詐欺得利罪嫌云云。
二、按犯罪事實應依證據認定之，無證據不得認定犯罪事實；不
    能證明被告犯罪者，應諭知無罪之判決，刑事訴訟法第154
    條第2 項、及第301 條第1 項分別定有明文。次按認定不利
    於被告之事實，須依積極證據，苟積極證據不足為不利於被
    告事實之認定時，即應為有利於被告之認定，更不必有何有
    利之證據；又事實之認定，應憑證據，如未能發現相當證據
    ，或證據不足以證明，自不能以推測或擬制之方法，以為裁
    判基礎。而刑事訴訟法上所謂認定犯罪事實之積極證據，係
    指適合於被告犯罪事實之認定之積極證據而言，雖不以直接
    證據為限，間接證據亦包括在內；然而無論直接或間接證據
    ，其為訴訟上之證明，須於通常一般之人均不致有所懷疑，
    而得確信其為真實之程度者，始得據為有罪之認定，倘其證
    明尚未達到此一程度，而有合理之懷疑存在時，致使無從形
    成有罪之確信，根據「罪證有疑，利於被告」之證據法則，
    即不得遽為不利被告之認定，最高法院30年上字第816 號、
    29年上字第3105號、30年上字第1831號、40年台上字第86號
    及76年台上字第4986號判例意旨參照。至告訴人之指訴，係
    以使被告受刑事訴追為目的，是以告訴人之指訴為證據方法
    ，除其指訴須無瑕疵，且應有查與事實相符之佐證，始得資
    為判決之基礎，亦經最高法院著有52年台上字第1300號及91
    年台上字第3099號判例可資參照。再按檢察官就被告犯罪事
    實，應負舉證責任，並指出證明之方法，刑事訴訟法第161
    條第1 項定有明文，亦即檢察官就被告之犯罪事實應負實質
    之舉證責任，以貫徹無罪推定原則，該檢察官應負實質舉證
    責任之規定係編列在本法第一編總則第十二章「證據」中，
    故於自訴程序之自訴人亦同有適用，最高法院91年度第4 次
    刑事庭會議決議第11項參照。又按刑法第339 條第1 項詐欺
    罪之成立，以意圖為自己或第三人不法所有，以詐術使人將
    本人或第三人之物交付為要件。所謂以詐術使人交付，必須
    被詐欺人因其詐術而陷於錯誤，若其所用方法，不能認為詐
    術，亦不致使人陷於錯誤，即不構成該罪，最高法院46年台
    上字第260 號判例意旨參照。至於債之關係成立後，如有未
    依債之本旨履行民事債務之情形，在一般社會經驗上可能之
    原因甚多，縱令是出於惡意不為履行，苟無足以證明其在債
    之關係發生時，自始即具有不法所有意圖之積極證據，亦僅
    能令負民事債務不履行之責任，尚不得據此推定未依約履行
    之一方具有詐欺取財之犯意。
三、自訴人認被告涉有自訴意旨所指之詐欺罪嫌，無非係以(一)被
    告以新傑公司之法定代理人名義於87年1 月23日所出具之切
    結書上記載：「該項不動產於提供設定抵押權與貴行之時，
    確無任何租賃關係存在。」（見本院卷(一)第10頁、第11頁）
    。(二)金新豐公司陳報狀暨所附租賃契約書（見本院卷(一)第4
    頁至第7 頁）為其主要論據。訊據被告固坦承有簽立該切結
    書，惟堅決否認有何詐欺之犯行，並辯稱：當時是承辦人員
    即自訴人之行員乙○○一直爭取要新傑公司向自訴人貸款，
    且說我們公司營業狀況很好，有沒有辦法拿一些不動產設定
    抵押，而乙○○並沒有問我不動產有無出租給別人，乙○○
    當時有拿給我一些文件，告訴我說因為我是公司負責人，需
    要我在這些文件上簽名蓋章，我就簽名蓋章，後來我已還款
    1 億多元，是因為921 地震後，我們因為建商倒閉，被消基
    會代表住戶向新傑公司提出民事損害賠償訴訟，新傑公司必
    須連帶賠償，自訴人因此緊縮銀根，不肯放寬我們額度，加
    上短期貸款又到期，就繳不出貸款及利息，才會被自訴人聲
    請強制執行等語。經查：
  (一)新傑公司於87年1 月20日以坐落桃園鄉龜山鄉○○○段坑底
    小段264-4 、265-1 、266-2 及267-3 地號等4 筆土地，設
    定最高限額抵押權2 億2 千3 百萬元給自訴人聯邦銀行，作
    為擔保借款，此有自訴人提出之他項權利證明書、抵押權設
    定契約書1 份在卷可稽（見本院卷(一)第8 頁、第9 頁）。而
    自訴人於87年1 月23日核准以系爭土地設定首順位抵押權2
    億2 千3 百萬元給自訴人，除作A 件長期擔保放款1 億元之
    擔保外，餘值作B 中期放款3 千萬元、C 短期放款5 千萬元
    、D 應收信用狀款- 國內遠期2 千萬元之加強債權，有聯邦
    銀行授信批覆書1 份在卷可稽。聯邦銀行遂分別於87年1 月
    23 日 貸放長期擔保放款1 億元、87年1 月23日貸放中期信
    用放款3 千萬元、89年3 月29日貸放短期信用放款1100萬元
    、89 年4月1 日貸放短期信用放款260 萬元、89年4 月14日
    貸放短期信用放款840 萬元、89年4 月18日貸放短期信用放
    款67 0萬元、89年4 月26日貸放短期信用放款386 萬元、89
    年4 月27日貸放短期信用放款244 萬元、89年4 月29日貸放
    短期信用放款530 萬元、89年5 月8 日貸放短期信用放款58
    0 萬元、89年2 月21日貸放短期信用放款336 萬元、89年2
    月22日貸放短期信用放款1,753,500 元、89年3 月6 日貸放
    短期信用放款4,221,000 元、89年3 月15日貸放短期信用貸
    款1, 485,750元、89年3 月30日貸放短期信用放款168 萬元
    、89年4 月27日貸放短期信用放款2,630,250 元、89年5 月
    8 日貸放短期信用放款2,110,500 元、89年5 月10日貸放短
    期信用放款1,785,000 元、89年5 月11日貸放短期信用放款
    336 萬元（見本院卷(二)第39頁）。
  (二)新傑公司於85年9 月30日與第三人金新豐公司就上揭土地簽
    立租賃契約，約定租賃期間為20年，自85年10月1 日起至10
    5 年9 月30日止，租金為每月20萬元，此有金新豐公司民事
    陳報狀暨所附之租賃契約書在卷可稽（見本院卷(一)第3 頁至
    第7 頁），足認於新傑公司將系爭土地設定抵押權給自訴人
    向自訴人貸款時，新傑公司已將上開土地租賃予金新豐公司
    等情至為明顯。而被告於87年1 月23日代表新傑公司出具切
    結書交付予自訴人，切結書上記載：「該項不動產於提供設
    定抵押權與貴行之時，確無任何租賃關係存在」等字樣，有
    該切結書1 份在卷可稽，且為被告所不否認。足認被告確實
    有出具切結書保證系爭土地並無租賃關係存在。
  (三)然新傑公司上提供之系爭土地，依自訴人於86年11月7 日擔
    保物鑑估報告所示，267-3 地號土地評估價格為61,319,800
    元、266-2 地號土地評估價格為17,759,200元、264-4 地號
    土地評估價格為36,450,600元、265-1 地號土地評估價格為
    189,600 元，合計評估價格為115,719,200 元，且於該份鑑
    估報告之「本行擬設定及投保火險金額」欄內記載：「擬設
    定首順位抵押權22,300萬予本行，放款值10,414萬，除作中
    擔1 億之擔保外，餘擔保值414 萬作另案長擔490 萬之部分
    擔保」字樣，此有聯邦銀行擔保物鑑估報告1 份在卷可稽（
    見本院卷(一)第51頁）。且本件新傑公司以系爭土地設定抵押
    權給自訴人，向自訴人申請擔保貸款，自訴人之董事會係於
    86年12月23日決議審查部提請審議自訴人新莊分行申請授信
    戶新傑公司A 件長期擔保放款1 億元、B 件中期放款3 千萬
    元、C 件短期放款5 千萬元、D 件開發國內遠期信用狀2 千
    萬元，C 、D 二筆授信餘額合計不得超過新臺幣5 千萬元，
    有聯邦銀行86年12月23日授信批覆書、聯邦銀行董事會函所
    附之86年12月23日董事會會議紀錄在卷可稽（見本院卷(二)第
    41頁至第49頁）。
  (四)證人即聯邦銀行總行的襄理甲○○於本院審理時證述：若銀
    行於事前知悉系爭土地有租賃契約關係存在，又係長達20年
    期間且未經公證，銀行當時絕對不可能貸放，銀行著重在擔
    保品的價值；且銀行會重視有無租約，是因為本件的貸放款
    項很高，日後經拍賣程序，根本沒有辦法完成點交，會影響
    銀行的權益非常大，故如果當時知悉有租賃關係存在，是不
    可能貸款的，因為此案就會在審查部門被擋下來，而不會再
    送到董事會去決議等語（見本院卷二第9 頁、第10頁）。又
    證人即聯邦銀行行員乙○○於本院審理時證述：本件新傑公
    司向自訴人辦理抵押貸款手續是由我承辦，我當時並不知道
    金新豐公司的廠房位在系爭土地上，且對於新傑公司所提供
    擔保品，我做的鑑估報告的根據是時價的認定，還有增值稅
    ，以及租賃與否、押租金，都會影響到估價的結果，若銀行
    知道有租賃關係存在，我的估價報告一定會受影響，則貸款
    的成數會減少，還要扣除押租金，一般正常的話，貸款成數
    是7 成，若有租賃的話，要扣掉押租金，貸款成數會減至5
    、6 成等語，且自訴人並提出業務處理手冊授信篇資料可稽
    。然證人乙○○於本院審理時證稱：「（審判長問：你除了
    簽切結書來切結他擔保無租賃關係外，有無口頭再詢問被告
    ？）有」，接著審判長再問證人乙○○：「他如何回答你？
    」，證人乙○○答：「我沒有這樣問過他，因為我們比較制
    式，簽該租賃契約書就代表問過了」等語，從上揭證人乙○
    ○之證述，乙○○就其除要求被告簽立切結書外，有無先以
    口頭詢問系爭土地是否有租賃關係在相關之證述前後不一致
    且相矛盾；況被告否認乙○○有以口頭詢問，並陳稱只有簽
    切結書等語；且證人乙○○嗣亦證稱比較制式，以簽切結書
    就代表問過了等語；故難謂乙○○曾以口頭詢問過被告上揭
    設定抵押借款之4 筆土地有無租賃關係存在。足認乙○○僅
    以要求被告簽立該切結書方式來詢問被告系爭土地是否有租
    賃關係等情甚明。而上開切結書係被告於87年1 月23日始出
    具，此有切結書1 份在卷可稽，乙○○所為之上開鑑估報告
    則係於86年11月7 日所作成，董事會則係於86年12月23日始
    決議核貸，此有聯邦銀行授信批覆書、董事會會議紀錄及聯
    邦銀行擔保物鑑估報告各1 份在卷可稽，則鑑估報告及董事
    會決議核貸之時間，均係在87年1 月23日被告簽立該切結書
    以前即已完成之行為，固尚難認自訴人係因被告在切結書上
    保證無租賃關係存在而陷於錯誤，同意核貸，故難謂兩者間
    有因果關係。雖自訴人貸款給新傑公司之短期信用放款、中
    期信用放款之放款日均係在87年1 月23日以後之88年8 月24
    日始經董事會決議核貸，有自訴人提出之貸放款項整理表及
    授信批覆書、董事會函所附授信批覆書在卷可稽（見本院卷
    (二)第39頁、第51頁至第57頁）。然證人甲○○於本院審理時
    證稱：我們要貸放一筆款項時，除了切結書以外，我們銀行
    還會派人員到現場去實地瞭解，看看是否與切結書所記載的
    情形相符等語明確，可知自訴人於貸款時是不會單憑借款人
    所簽立之切結書內容即遽認為借款人所提供之擔保物無出租
    之情事，尚需派員實地勘查等情甚明。雖證人即本件抵押貸
    款之承辦人乙○○於當時確實有至現場察看，業經證人乙○
    ○於本院審理時證述綦詳，且有聯邦銀行擔保物鑑估報告1
    份在卷可稽，及乙○○雖於本院證述其察看看不出有租賃關
    係等語。然而，新傑公司於自訴人核貸上揭款項後至91年11
    月間均有按期繳納約定之擔保放款之利息及其他信用放款之
    本金及利息，而且被告於87年1 月23日以前向自訴人借款之
    非本件款項亦有繳納本息，有自訴人所提出之上揭貸放款項
    整理表及往來明細表在卷可稽（見本院卷(二)第39頁、本院卷
    (一)第71頁至第105 頁）。而本件被告於擔保借款時所提供之
    擔保品即系爭土地之鑑估價值及市價均超過本件自訴人核淮
    之擔保貸款額度，並設定最高限額抵押權給自訴人，且新傑
    公司並有依自訴人要求提供連帶保證人，故於抵押貸款時，
    新傑公司業已提供相當之擔保給自訴人。嗣因88年9 月21日
    大地震影響，台北縣新莊市之「博士之家」因大地震而倒塌
    ，「博士之家」使用的混凝土因係由新傑公司所提供，消費
    者文教基金會於89年間代表社區住戶向新傑公司請求連帶賠
    償11億9347萬816 元，且新傑公司位於苗栗工地亦因921 大
    地震而損失16,688,677元，此有臺灣板橋地方法院89年度重
    訴字第65號民事判決、財政部台灣省中區國稅局苗栗縣分局
    88年11月18日函在卷可稽（見本院卷(二)第75頁至第80頁），
    故被告辯稱其係因為受地震及民事連帶賠償案件，而無力再
    為支付貸款之本金及利息等情，並非無據，應堪以採信。況
    若被告於借款之初有何不法所有之意圖，其焉何於借款後還
    分別繳納2 年至3 年多之貸款利息及償還部分本金。被告至
    今仍未能與自訴人就前揭民事借款債務達成和解，及於銀行
    核貸後立切結書保證擔保品無租賃關係，其行為固有不當，
    惟被告於代表新傑公司向自訴人借款成立債之關係初始，並
    無不法所有之意圖，既如前述，而債務人未依債務本旨履行
    給付者，依一般社會經驗而言，原因非一，其因不可歸責之
    事由無法給付，或因合法主張抗辯事由而拒絕給付，甚至債
    之關係成立後，始行惡意遲延給付，皆有可能，非必即出於
    自始無意給付之詐欺犯罪一端，尚難以單純債務不履行之狀
    態，即推定被告自始即有不法所有之意圖，且係施用詐術，
    逕認應以詐欺罪責相繩。據此而論，本件當屬債務不履行之
    民事糾紛，與詐欺取財之刑責尚無干涉。
  (五)綜上所述，被告所為與刑法之詐欺罪之構成要件尚屬有間，
    本件應屬民事糾紛。此外，本院復查無其他積極證據足資證
    明被告有何自訴意旨所載之詐欺犯行，揆諸首揭法條及判例
    意旨說明，被告之詐欺犯行洵難認定，自不能證明被告犯罪
    ，應為無罪判決之諭知，以昭審慎。
據上論斷，應依刑事訴訟法第343 條、第301 條第1 項，判決如
主文。
中　　華　　民　　國　　96　　年　　12　　月　　26　　日
                  刑事第五庭  審判長法  官  潘 政 宏
                                    法  官  吳 勇 毅
                                    法  官  陳 月 雯
上正本證明與原本相符。
如不服本判決，應於判決送達後10日內，向本院提出上訴狀（應
負繕本），上訴於臺灣高等法院。
                                    書記官  王 峻 宏
中　　華　　民　　國　　96　　年　　12　　月　　26　　日
